
---
title: "Bioinformática- GBI6"
author: "APELLIDO, Nombre"
date: "`r Sys.Date()`"
output:
  html_document:
    toc: yes
    toc_depth: 4
    highlight: espresso
    theme: paper
    toc_float:
      collapsed: no
      smooth_scroll: yes
  pdf_document:
    toc: yes
    toc_depth: '4'
subtitle: "EXAMEN FINAL - 2022II"
---

```{r setup, include=FALSE}
knitr::opts_chunk$set(echo = TRUE)
```


```{r echo = FALSE, results = 'asis'}
image = "https://www.ikiam.edu.ec/wp-content/uploads/2021/12/logo-ikiam-1.png"
cat(paste0('<center><img src="', image,  '"></center>')) 
```

## INDICACIONES

- Coloque su apellido y nombre en el campo `author`.

- Clone el repositorio de GitHub

- Cree un `Project` y enlace al repositorio clonado. 

- Resuelva lo solicitado. 

- Genere un reporte en formato `.html` o `.pdf`

## Librerías requeridas

- Asegúrese de que todas las librerías se cargan adecuadamente. Si es necesario instale las librerías utilizando el comando: 

```{r, eval=FALSE}
install.packages("packagename")
```

- En el caso de las librerías de Bioconductor requiere instalarlo usando la instrucción. 

```{r, eval=FALSE}
if (!require("BiocManager", quietly = TRUE))
    install.packages("BiocManager")
BiocManager::install(version = "3.16")
```

  - Luego debe instalar la paquetería de bioconductor, con la instrucción: 

```{r, eval=FALSE}
BiocManager::install("packagename")
```

- Si la librería está en desarrollo, debe tener la librería `devtools` y luego ejecutar: 

```{r, eval=FALSE}
devtools::install_github("kassambara/ggpubr")
```

**Las librerías requeridas en esta evaluación son**: 

```{r, warning=FALSE}

library(ggpmisc); library(ggplot2); library(plotly); library(palmerpenguins)
library(ggplot2); library(magrittr); library(ggpubr); library(tidyverse)
library(ComplexHeatmap); library(viridis)
```


# [4.0 PUNTOS] 1. Pingüinos de Palmer

La base de datos de esta pregunta contiene distintas mediciones para tres especies de pingüinos encontrados en el archipiélago de Palmer, en la Antártica. Estas tres especies son los Chinstrap, Gentoo y Adélie.

```{r echo = FALSE, results = 'asis'}
img1 = "https://bookdown.org/rodolfo_carvajal/apunte/figs/penguins.png"
cat(paste0('<center><img src="', img1,'"></center>')) 
```
```{r echo = FALSE, results = 'asis'}
img2 = "https://bookdown.org/rodolfo_carvajal/apunte/figs/culmen_depth.png"
cat(paste0('<center><img src="', img2,'"></center>')) 
```

Puede revisar los datos de los pingüinos utilizando la instrucción `str()` o `skim()`. 

```{r}
skimr::skim(penguins)
```

A continuación se muestra un ejemplo de análisis de la data de los pingüinos de Palmer: 

- En la figura `p1` se tiene un errorplot donde el largo del pico es evaluado por cada especie e internamente por sexo del ave. 

- En la figura `p2` se tiene un boxplot donde se compara el ancho del pico por cada especie. 

- En la figura `p3` se tiene una regresión lineal donde se mide el efecto de la longitud del pico sobre el ancho y se desagrega por especie(fila) e isla (columnas). 

- Finalmente la figura compuesta con las tres figuras anteriores en una estrucutura: 

```{r echo = FALSE, results = 'asis'}
img3 = "result/ejemplo1.png"
cat(paste0('<center><img src="', img3,'" width="200" height="200" alt=""></center>')) 
```


```{r pressure, echo=FALSE, warning=FALSE, fig.height=8}
## Read dataset Palmer Penguins
pinguinos = penguins
pinguinos <- na.omit(pinguinos)

## Jitter plot + boxplot

p1 = ggerrorplot(pinguinos, x = "species", y = "bill_length_mm", color = "sex", 
                 error.plot = "errorbar", width = 0.2, 
                 position = position_dodge(0.5)) +
  geom_jitter(position = position_jitter(seed = 2021, width = 0.2), size = 0.6, alpha = 0.25) + 
  xlab("Especies") + ylab("Longitud de pico (mm)") +
  scale_y_continuous(limits = c(30, 60)) +
  theme_bw() + theme(text = element_text(size=12), legend.position="none") 

p2 = ggboxplot(pinguinos, x = "species", y = "bill_depth_mm",
               color = "species", lwd=1.5, shape = "species") +
  geom_jitter(position = position_jitter(seed = 2021, width = 0.2), size = 0.6, alpha = 0.25) + 
  xlab("Especies") + ylab("Ancho de pico (mm)") +
  scale_y_continuous(limits = c(10, 20)) +
  theme_bw() + theme(text = element_text(size=12), legend.position="none") 


p3 = ggplot(pinguinos, aes(x=bill_length_mm, y = bill_depth_mm, color=factor(species))) + 
  scale_x_log10() + scale_y_log10() +
  geom_point(size=0.5, alpha=0.5) + geom_smooth(method = "lm", se = FALSE, na.rm = TRUE) +
  facet_grid(factor(species)~factor(island)) + theme_classic() + theme(legend.position = "none") +
  stat_poly_eq(coef.digits = 2,use_label(c("eq", "adj.R2")), formula = y ~ poly(x,1, raw = TRUE), 
               label.x.npc = 0.9, label.y.npc = 1.0, cex=3) +
  labs(x = "Ancho de pico [mm]", y = "Largo de pico [mm]")

ggarrange(p3, ggarrange(p1, p2, labels =c("b", "c"), nrow=2), 
          labels = "a", ncol=2)
```

### [1.0 punto] 1.1. Interprete lo que se muestra en la figura anterior

**INTERPRETACIÓN**

## Grafica a) muestra la relación entre el ancho y largo del pico de los pingüinos por especie e isla. Cada panel representa una combinación de especie e isla y muestra un diagrama de dispersión con una línea de regresión lineal ajustada. La línea de regresión lineal muestra la tendencia general en los datos y puede ayudar a entender cómo el ancho del pico se relaciona con el largo del pico para cada combinación de especie e isla. Figura c: es un diagrama de dispersión con barras de error para la longitud del pico de los pingüinos por especie y sexo. Este gráfico permite comparar la longitud media del pico entre las diferentes especies de pingüinos y entre machos y hembras dentro de cada especie. Las barras de error muestran el intervalo de confianza del 95% para la media. Los puntos aleatorios muestran la distribución subyacente de los datos y permiten ver si hay valores atípicos o si la distribución es simétrica. Por ejemplo, se puede observar que en promedio los pingüinos Gentoo tienen picos más largos que las otras dos especies. También se puede observar que dentro de cada especie, los machos tienden a tener picos más largos que las hembras. Figura b) es un boxplot para el ancho del pico de los pingüinos por especie. Un diagrama de caja muestra la distribución de un conjunto de datos a lo largo de un eje numérico. Cada caja representa el rango intercuartílico (IQR) de los datos, que es la distancia entre el primer y tercer cuartil. La línea dentro de la caja representa la mediana y las líneas que se extienden desde la caja (llamadas bigotes) representan el rango de los datos dentro de 1.5 veces el IQR.  El rango intercuartílico (IQR) es una medida de la dispersión de un conjunto de datos. Se calcula como la diferencia entre el tercer cuartil (Q3) y el primer cuartil (Q1). El primer cuartil es el valor que separa el 25% inferior de los datos y el tercer cuartil es el valor que separa el 75% inferior de los datos. La mediana es el valor que divide un conjunto de datos en dos partes iguales. Es decir, la mitad de los datos son menores o iguales a la mediana y la otra mitad son mayores o iguales a la mediana. Los valores atípicos son valores que se desvían significativamente del resto de los datos. En un diagrama de caja, los valores atípicos se representan por puntos fuera de los bigotes. Los bigotes se extienden desde la caja hasta el valor más cercano dentro de 1.5 veces el IQR. 

### [3.0 puntos] 1.2. Genere dos gráficas `p4` y `p5`donde: 

- `p4` es una regresión de `x: body_mass_g` y `y: flipper_length_mm`, que tiene inserto la ecuación de la regresión y el $R^2$. Asimismo tiene una coloración por sexo, y una separación por sexo e isla. 

- `p5` tiene un correlation plot de las variables numéricas de longitud de pico, ancho de pico, longitud de aleta y masa corporal. La figura tiene  que tener la apariencia de la imagen de abajo, este se encuentra resuelto en la  página de [ggcorrplot](http://www.sthda.com/english/wiki/ggcorrplot-visualization-of-a-correlation-matrix-using-ggplot2). 

```{r echo = FALSE, results = 'asis'}
img4 = "http://www.sthda.com/sthda/RDoc/figure/ggplot2/ggcorrplot-demo-ggcorrplot-7.png"
cat(paste0('<center><img src="', img4,'" width="400" height="400" alt=""></center>')) 
```

- Realice una composición de figuras que se indica en la figura de abajo e interprete.

```{r echo = FALSE, results = 'asis'}
img4 = "result/ejercicio1.png"
cat(paste0('<center><img src="', img4,'" width="200" height="200" alt=""></center>')) 
```


```{r p1.1, echo=TRUE, warning=FALSE, fig.height=8}
# Escriba aquí su código
library(ggcorrplot)
library(gridExtra)

library(palmerpenguins)


data <- na.omit(penguins)

p4 <- ggplot(data, aes(x = body_mass_g, y = flipper_length_mm)) +
  geom_point(aes(color = sex)) +
  geom_smooth(method = "lm", se = FALSE) +
  facet_wrap(~sex + island) +
  stat_poly_eq(formula = y ~ x,
               aes(label = paste(..eq.label.., ..rr.label.., sep = "~")),
               parse = TRUE,
               label.x.npc = "right",
               label.y.npc = "top")

p4

corr_data <- data[, c("bill_length_mm", "bill_depth_mm", "flipper_length_mm", "body_mass_g")]

corr_matrix <- cor(corr_data)

p5 <- ggcorrplot(corr_matrix,
                 lab = TRUE,
                 type = "lower",
                 outline.col = "white",
                 ggtheme = theme_gray())

p5


grid.arrange(p4, p5, ncol = 2)
```

**INTERPRETACIÓN**

##Grafica 4. Este gráfico muestra la relación entre la masa corporal y la longitud de las aletas de los pingüinos. Los puntos representan a los pingüinos individuales y están coloreados según su sexo. Además, el gráfico está dividido en facetas por sexo e isla. La línea de regresión muestra la tendencia general en los datos: a medida que aumenta la masa corporal de un pingüino, también aumenta su longitud de aleta. La ecuación de regresión y el coeficiente R cuadrado te permiten cuantificar esta relación. Grafica 5. Este gráfico muestra la correlación entre cuatro características importantes de los pingüinos: la longitud del pico, la profundidad del pico, la longitud de las aletas y la masa corporal. Cada celda del gráfico representa la correlación entre dos de estas características. Los valores en el gráfico representan la correlación entre dos características de los pingüinos. La correlación mide la relación lineal entre dos variables. Un valor de correlación cercano a 1 indica una relación lineal positiva fuerte (cuando una variable aumenta, también lo hace la otra), mientras que un valor cercano a -1 indica una relación lineal negativa fuerte (cuando una variable aumenta, la otra disminuye). Un valor cercano a 0 indica que no hay una relación lineal clara entre las dos variables. Por ejemplo, si el valor de correlación entre la longitud del pico y la masa corporal es 0.8, esto indica que hay una relación lineal positiva fuerte entre estas dos características: a medida que aumenta la longitud del pico de un pingüino, también aumenta su masa corporal. Por otro lado, si el valor de correlación entre la profundidad del pico y la longitud de las aletas es -0.6, esto indica que hay una relación lineal negativa moderada entre estas dos características: a medida que aumenta la profundidad del pico de un pingüino, disminuye su longitud de aleta.

# [4.0 PUNTOS] 2. MAPAS DE CALOR DE EXPRESIÓN GÉNICA

Los datos de expresión de genes son extensos, hay una gran cantidad de genes y asimismo una gran cantidad de muestras de tejidos o lineas celulares. En este ejemplo se desea ver el nivel de relación de las muestras de diferentes tipos de tejidos en base a las cuantificaciones de niveles de expresión genética. La data ejemplo es sintética, y están guardadas en forma de tablas y se cargan con la función `load('nombre.RData')`. Está basado en [Simple guide to heatmaps](https://davemcg.github.io/post/simple-heatmaps-with-complexheatmaps/).

```{r}
load('data/expression.Rdata') # carga la tabla de expression
load('data/metadata.Rdata')
str(expression)
```

Esta data indica el nivel de expressión de los genes (filas) en cada muestra de células (columnas).

```{r}
# El procesamiento es:
# 1. seleccionar solamente las muestras select()
# 2. transponer t()
# 3. calcula las distancias encluideanas basado en las medidas dis()
# 4. hacer que se vuelva una matriz de tipo dataframe
expr_dist <- expression %>% select(-Gene, -var) %>% 
  t() %>% 
  dist() %>% 
  as.matrix() %>% data.frame() 
dim(expr_dist)
```

Se realiza un gráfico de mapa de calor preliminar que permite tener un primer vistazo del nivel de relación entre cada una de las muestras en base a la distancia euclideana. 

```{r}
Heatmap(expr_dist)
```

Usualmente lo que se desea es saber si las muestras vienen de diferentes tejidos

```{r}
metadata_heatmap <- metadata  %>% 
  mutate(sample = paste0('X', sample)) %>% # nombres de muestras
  filter(sample %in% colnames(expr_dist)) %>% 
  dplyr::select(sample, treatment_hours, serum) %>% 
  mutate(sample=factor(sample, levels=colnames(expr_dist))) %>% 
  arrange(sample) %>%  unique() 

ha_column = HeatmapAnnotation(df = data.frame(Tiempo = metadata_heatmap$treatment_hours,
                                              Suero = metadata_heatmap$serum), 
                              col = list(Serum = c("HS" =  magma(20)[2], "HIHS" = magma(20)[3]),
                                         Time = c("24" = magma(20)[14], "48" = magma(20)[12])))

# Mapa de calor anotado en la parte superior
Heatmap(expr_dist,  col=viridis(10), 
        name = 'Distancias', top_annotation = ha_column, )
```

## [1.0 punto] 2.1. Interpretación del Mapa de calor

Realice una descripción de lo que observa en el mapa de calor considerando: 

- las intensidades de color de las distancias, 

- el tiempo de exposición al tratamiento

- el tipo de suero

**INTERPRETACIÓN:** 



## [3.0 puntos] 2.2. Mapa de calor artritis reumatoide. 

Realice la réplica e interpretación de los niveles de expresión génica en muestras de personas que sufren de artritits reumatoide; que se muestra en la sección 5 de la página [A simple tutorial for a complex ComplexHeatmap](https://github.com/kevinblighe/E-MTAB-6141) y que se basa en el artículo [Volume 28, Issue 9, 27 August 2019, Pages 2455-2470.e5](https://www.sciencedirect.com/science/article/pii/S2211124719310071?via%3Dihub).

```{r, warning=FALSE}
require(RColorBrewer); require(ComplexHeatmap); require(circlize); 
require(digest); require(cluster)
```


Aquí se carga los datos `EMTAB6141.rdata` que se requiere para este ejercicio. Requieres usar: 

- `'mat.tsv'`

- `'metadata.tsv'`

- `'sig_genes.list'`

```{r}
# Cargue aquí sus datos
mat_url <- "https://raw.githubusercontent.com/kevinblighe/E-MTAB-6141/master/mat.tsv"
metadata_url <- "https://raw.githubusercontent.com/kevinblighe/E-MTAB-6141/master/metadata.tsv"
sig_genes_url <- "https://raw.githubusercontent.com/kevinblighe/E-MTAB-6141/master/sig_genes.list"

mat <- read.table(url(mat_url), sep = "\t", header = TRUE)
metadata <- read.table(url(metadata_url), sep = "\t", header = TRUE)
sig_genes <- readLines(url(sig_genes_url))
```

En la siguiente celda de código, realice la réplica del mapa de calor que se encuentra a la izquierda (`hmap1`) de esta figura: 

```{r echo = FALSE, results = 'asis'}
img5 = "https://github.com/kevinblighe/E-MTAB-6141/raw/master/README_files/figure-gfm/clusterheatmap_fig2-1.png"
cat(paste0('<center><img src="', img5,'" width="700" height="700" alt=""></center>')) 
```
```{r}
load('data/EMTAB6141.Rdata') # carga la tabla de expression
load('data/metadata.Rdata')
str(expression)
expr_dist <- expression %>% select(-Gene, -var) %>% 
  t() %>% 
  dist() %>% 
  as.matrix() %>% data.frame() 
dim(expr_dist)
Heatmap(expr_dist)
metadata_heatmap <- metadata  %>% 
  mutate(sample = paste0('X', sample)) %>% # nombres de muestras
  filter(sample %in% colnames(expr_dist)) %>% 
  dplyr::select(sample, treatment_hours, serum) %>% 
  mutate(sample=factor(sample, levels=colnames(expr_dist))) %>% 
  arrange(sample) %>%  unique() 

ha_column = HeatmapAnnotation(df = data.frame(Tiempo = metadata_heatmap$treatment_hours,
                                              Suero = metadata_heatmap$serum), 
                              col = list(Serum = c("HS" =  magma(20)[2], "HIHS" = magma(20)[3]),
                                         Time = c("24" = magma(20)[14], "48" = magma(20)[12])))

# Mapa de calor anotado en la parte superior
Heatmap(expr_dist,  col=viridis(10), 
        name = 'Distancias', top_annotation = ha_column, )
```

**INTERPRETACIÓN:**


# [2 PUNTOS] REPOSITORIO GITHUB

Su repositorio de GitHub debe tener al menos los sigueites elementos: 

- Haber sido ``clonado` del repositorio del profesor.

- Haber sido enlazado a un repositorio local (`Project`) generado en RStudio.

- Tener el archivos .Rmd 

- Tener el archivo .HTML del examen (**MANDATORIO PARA CALIFICAR**).

- Tener al menos 3 controles de la versión.

- Tener un README.md con: 

  - información personal, 
  
  - información del equipo, 
  
  - los programas y paquetes utilizados, y sus respectivas versiones
